臺灣高等法院臺中分院民事判決　　　　96年度上更(一)字第25號
上　訴　人　中華成長三資產管理股份有限公司
法定代理人　乙○○
訴訟代理人　黃仕勳律師
複　代理人　黃興木律師
被　上訴人　丙○○
　　　　　　甲○○
上列二人
訴訟代理人　林伸全律師
複　代理人　曾慶崇律師
上列當事人間請求確認債權不存在事件，上訴人對於中華民國94
年9月30日臺灣臺中地方法院94年度訴字第392號第一審判決提起
上訴，經最高法院發回更審，本院於中華民國96年8月22日言詞
辯論終結，茲判決如下：
    主文
上訴駁回。
第二審訴訟費用由上訴人負擔。
    事實及理由
甲、程序方面：
    被上訴人主張依民事訴訟法第270-1條第3項規定「當事人就
    其主張之爭點，經依第一項第三款或前項為協議者，應受其
    拘束。但經兩造同意變更，或因不可歸責於當事人之事由或
    依其他情形協議顯失公平者，不在此限。」本件兩造曾於原
    審協議簡化爭點為「併存債務承擔或免責債務承擔？」（原
    審卷第165、192頁），兩造即應受其拘束，上訴人於第二審
    即本院前審再提出第三人清償之新攻擊防禦方法，顯有違上
    開規定云云，惟當事人有關事件如何適用法規之陳述，不過
    供法院參考而已，法院為法律上之判斷時，不受該陳述之拘
    束。且上訴人於原審即已提及訴外人陳敦正至台中市一信係
    申請借款，而非承擔被上訴人之債務，後並未辦理後續撥貸
    之程序，消費借貸合約未生效，被上訴人丙○○對台中一信
    之債務未因清償而消滅，另一被上訴人甲○○之保證責任亦
    不消滅等語（原審卷第154頁），是以上訴人於第二審程序
    中提出第三人清償之新攻擊防禦方法，應僅為就第一審已提
    出之攻擊防禦方法之補充，依民事訴訟法第447條第1項第3
    款規定，自應准許之，合先敘明。
乙、實體方面：
壹、聲明部分：
一、上訴人方面：(一)原判決廢棄。(二)被上訴人在第一審之訴駁回
    。
二、被上訴人方面：駁回上訴。
貳、陳述及理由部分：
一、被上訴人起訴主張：
(一)、被上訴人丙○○於民國（下同）83年11月間向訴外人羅清江
    買受門牌號碼台中市○○區○○路2段256巷6號15樓之6號房
    屋及其坐落基地（下稱系爭房地），而承受羅清江前向保證
    責任台中市第一信用合作社（下稱原台中市一信，現已由合
    作金庫銀行概括承受）貸款新台幣（下同）668萬元之貸務
    ，並由被上訴人甲○○為連帶保證人。丙○○於86年8月23
    日將該房地轉賣予訴外人陳敦正，並由陳敦正與台中市一信
    簽定契約承擔丙○○之全部債務，義務人兼債務人變更為陳
    敦正，並於86年10月3日辦理抵押權變更登記完竣，丙○○
    及甲○○已脫離該借貸關係；詎被上訴人於93年3月15日接
    獲上訴人函稱其已受讓合作金庫銀行對丙○○之債權、擔保
    物權及其他一切從屬權利，請被上訴人逕向其清償借款
    5,679,000元及其利息、違約金，然被上訴人丙○○及甲○
    ○已因陳敦正承擔債務而脫離該借貸關係。爰求為判決確認
    被上訴人丙○○與上訴人間就丙○○向台中市一信貸款668
    萬元之貸款餘額5,679,000元及其利息、違約金等之借款債
    務不存在、及判決確認被上訴人甲○○與上訴人中華成長三
    資產管理股份有限公司間就丙○○向原台中市一信貸款668
    萬元之貸款餘額伍5,679,000元及其利息、違約金等之連帶
    保證債務不存在。
(二)、在本院補充陳述：
　1.「第三人與債權人訂立契約承擔債務人之債務者，其債務於
  　契約成立時，移轉於該第三人。」、「由第三人就債權所為
    之擔保，除該第三人對於債務之承擔已為承認外，因債務之
    承擔而消滅。」，民法第三百條、三百零四條第二項定有明
    文。查陳敦正與台中一信就系爭土地所有權移轉登記，於八
    十六年十月十三日向台中市中興地政事務所提出之土地登記
    申請書記載：「登記原因：權利內容等變更、義務人兼債務
    人變更」、「附繳證件：他項權利證明書乙份」、「權利人
    或義務人：抵押權人兼債權人保證責任台中第一信用合作社
    、義務人兼債務人陳敦正」、「移轉或變更原因：義務人兼
    債務人變更」、「移轉或變更內容：變更前：義務人兼債務
    人丙○○；變更後：義務人兼債務人陳敦正」、「將原列義
    務人兼債務人之原告丙○○予以刪除三十七字（均蓋章）」
    。有該登記申請書在卷可稽。丙○○向台中一信之債款債務
    ，其義務人（抵押物部分）兼債務人（借款債務部分）既已
    變更為陳敦正，丙○○已非債務人甚明。再者，觀諸前開變
    更登記後之土地登記謄本記載，系爭房地之他項權利部分，
    債務人及設定義務人均係「陳敦正」，益見陳敦正與台中一
    信間就丙○○向台中一信之債款債務，顯係約定由陳敦正為
    債務承擔。
　2.按「確認法律關係不存在之訴，如被告主張其法律關係存在
  　時，應由被告負舉證責任。」，最高法院42年台上字第170
    號判例可參。丙○○既因債務人兼義務人變更，已非債務人
　　，足認本件債務承擔契約應為免責之債務承擔而非併存之債
　  務承擔或第三人清償。揆諸前揭說明，丙○○之借款及甲○
    ○連帶保證債務，自已因陳敦正之債務承擔而消滅。上訴人
　　主張本件被上訴人與台中一信之借貸及保證債務仍然存在，
　  依前揭最高法院判例見解，自應由其負舉證責任，否則其主
    張即無可採。
二、上訴人則以：
(一)、被上訴人丙○○於86年8月23日將不動產所有權移轉予陳敦
    正，乃向原台中市一信申請由陳敦正為其清償債務，並要求
    原台中市一信配合抵押權權利內容變更，將債務人兼義務人
    變更為陳敦正，再由陳敦正重新借款後清償丙○○之全部債
    務，原台中市一信乃配合丙○○於86年10月19日將抵押權權
    利內容變更；但丙○○與陳敦正於抵押權權利內容變更後，
    並未向原台中市一信辦理借新還舊手續清償債務。陳敦正與
    丙○○二人係併存之債務承擔，在丙○○與陳敦正向原台中
    市一信辦理借新還舊手續前，丙○○之原債務並未消滅，仍
    應由被上訴人二人負責。且上訴人於92年10月30日與合作金
    庫銀行簽定「貸款買賣契約」，受讓合作金庫銀行對丙○○
    等人之債權、擔保物權及其他一切從屬權利，並依金融機構
    合併法第15條第1款及第18條第3項之規定，於93年2月6日公
    告在民眾日報第26版，是上訴人對被上訴人之債權業已合法
    移轉，被上訴人對上訴人之債務自仍存在等語，資為抗辯。
(二)、在本院補充陳述：
  1.依卷證資料予以綜合判斷，排除裁定書明顯誤載及聲請人之
    誤繕，可得知原台中市一信就系爭借款之債務人認定為丙○
    ○，而陳敦正僅為第三抵押人，非債務人：(1)按「解釋當事
    人之契約，應以當事人立約當時之真意為準，而真意何在，
    又以過去事實及其他一切證據資料為斷定之標準，不能拘泥
    文字至失真意」，最高法院39年台上字第1053號判例要旨所
    載；查陳敦正與原台中市一信間法律關係為免責債務承擔抑
    或第三人清償，應視當事人立約時真意而定，今當事人間並
    無任何書面記載可確定兩造間法律關係，況立約日（86年8
    、9月）距今已8、9年，時間長久，人事更易極大，而真意
    自不能僅以陳敦正片面解釋予已論斷，而應以過去事實及其
    他一切證據資料為斷定之標準，合先敘明。(2)台中市一信於
    87年6月30日向台中地方法院民事庭提出民事聲請裁定拍賣
    抵押狀中，「相對人載陳敦正」、「債務人仍載丙○○」，
    且於「事實及理由」中載「(一)緣相對人（即陳敦正）以所有
    詳如附表所示不動產，為擔保聲請人對於債務人（即丙○○
    ）之債權，經設定登記如左之抵押權：．．(8)丙○○。」「
    (二)嗣債務人（即丙○○）於民國83年11月22日向聲請人借款
    陸佰陸拾捌萬元，…，聲請人屆期未獲清償，計欠本金陸佰
    陸拾捌萬元及本金、違約金（該如附表所示之不動產于民國
    86年8月23日移轉登記相對人陳敦正名下，雖有辦理他項權
    利變更登記，然借據尚未變更相對人．．）」（見鈞院前審
    卷第115頁至第118頁），亦即原台中市一信並未將陳敦正視
    為債務人，其僅為第三抵押人，債務人仍係丙○○。又由原
    台中一信就本件債權於89年向苗栗地方法院聲請89年苗院興
    執恭一八○三字第21080號債權憑證，債務人欄明載為「丙
    ○○、甲○○」，而非陳敦正，益可證原台中一信並非同意
    陳敦正承擔系爭貸款。(3)而台中地方法院87年度拍字第2480
    號裁定理由「一、(八)債務人：丙○○。」，雖後又載「嗣債
    務人陳敦正於民國83年11月22日向聲請人借款陸佰陸拾捌萬
    元…」等，但與前揭裁定拍賣抵押物聲請狀相對照，可知此
    為該裁定之誤載，況於83年11月22日向聲請人借款668萬元
    係「丙○○」非「陳敦正」。又87年9月22日強制執行聲請
    狀雖有載「聲請人對於債務人陳敦正所欠如上開『請求之金
    額』所載之借款迄未清償，」，此應為原台中市一信承辦人
    依循例搞照填所為誤繕。(4)故依卷證資料予以綜合判斷，並
    排除裁定明顯誤載及聲請人之誤繕，可得知原台中市一信就
    系爭借款之債務人認定為丙○○，而陳敦正僅為第三抵押人
    ，非債務人，被上訴人屢以拍賣裁定書之誤載及強制執行聲
    請狀之誤繕，扭曲解釋為原台中市一信就系爭借款之債務人
    認定為陳敦正，而非丙○○，實為斷章取義、片面解釋，而
    不足採。
　2.由丙○○於83年11月向原台中一信以「擔保新貸」方式來清
    償前手羅清江所債務，及陳敦正於86年9月曾向原台中市一
    信申貸借款，以用來清償丙○○之債務，可得兩者本質上均
    為第三人清償：(1)查丙○○前手羅清江以系爭房屋向原台中
  　一信貸款668萬元事宜係發生於82年7月，此有羅清江之土地
    登記申請書可稽（見原審卷第32、33頁），惟丙○○於83年
    11月，因丙○○於83年11月以系爭1、建物向原台中市一信
    申貸668萬元，原台中市一信也於83年11月22日以「擔保新
    貸」名義貸放本金668萬元予丙○○，丙○○就係以此668萬
    元清償系爭房屋前所有人羅清江向原台中一信所借貸之668
    萬元貸款，此由合作金庫94年5月24日回覆一審函說明二載
    「經查丙○○向原台中市第一信用合作社提供……，申貸六
    百六十八萬元，放款戶交易明細表詳如附件，…」，及所附
    放款戶交易明細表之交易明細第一行「交易日：831122，摘
    要：擔保新貸，貸放∕攤還本金6,680,000」即可證明（見
    原審卷第112、113頁），由此可得知，83年11月份丙○○與
    原台中一信間所成立之法律關係並非債務承擔，依相同事物
    相同處理原則，原台中一信於86年8月處理丙○○貸款債務
    時，亦應係要求陳敦正向其貸款以清償丙○○之前所貸款項
    ，為第三人清償，而非債務承擔，甚明。(2)又原台中市一信
    曾對陳敦正之貸款案製作不動產抵押物鑑定表（見原審卷第
    179、180頁），其上載明陳敦正為借款申請人，且由陳敦正
    之陳述可得陳敦正於取得係爭房地之所有權後確曾向原台中
    市一信申貸借款668萬元，原台中市一信才有再為不動產抵
    押物鑑定之必要，陳敦正之所以要申請貸款，就是要用來清
    償丙○○之借款用；因若當時原台中市一信與陳敦正係約定
    債務承擔（假設語），則債務既屬同一，僅債務人變更，原
    台中市一信與陳敦正合意並辦妥抵押權之義務人及債務人變
    更登記即可發生債務移轉為成陳敦正之效力，何須再新辦一
    次借款申請？由此可知原台中市一信與陳敦正間約定非債務
    承擔，而係第三人清償。(3)丙○○對原台中市一信之債務若
    已由陳敦正承擔，而脫離原來債務關係，依經驗法則，原台
    中市一信應該會將借據原本交還給丙○○，至少丙○○也應
    會向原台中市一信要求返還借據原本，但實際上卻沒有，借
    據原本仍由原台中市一信持有，由此可見丙○○之債務並未
    由陳敦正承擔，丙○○仍為原債務之債務人。
　3.就陳敦正就與原台中市一信立約過程或因時間久遠之故，記
　  憶並不完全、模糊之處，不能僅以其片面陳述認定係債務承
    擔如下述：(1)陳敦正於原審證稱「簽了合約及本票」，然亦
    證稱「不記得是否簽了借據」（見原審卷第127頁），於鈞
    院前審證述時，經提示被上訴人丙○○之借據時，陳敦正亦
    表示不確定是否簽過此類文書（見鈞院前審卷第87頁反面）
    。(2)雖然陳敦正於原審作證稱：「（問：原告原來欠銀行的
　　債務是否全部由你負擔？）是的，因為原來債務六百六十幾
　  萬由我概括承受，利息部分則折成十五萬元。」，於95年3
    月10日在鈞院前審證稱：「我開三張共十五萬元的支票，支
    票兌現後，…。」（見該次準備程序筆錄第2頁），然依原
    審卷第113頁所示丙○○放款戶交易明細表，86年之後即無
    任何繳納利息記錄，且由原審向合作金庫北台中分行查詢結
    果，該行函覆原台中市一信放款戶交易明細資料並無陳敦正
    貸放資料（見原審卷第112頁），經鈞院前審再向合作金庫
    北台中分行調取陳敦正開戶資料及該帳戶86、87年間往來明
    細，亦僅有86年9月19日五百元開戶及86年12月22日下半年
    利息收入（見鈞院前審卷100頁），鈞院前審法院就此已為
    查證之能事，仍無法證實陳敦正有清償此十五萬元利息，故
    證人陳敦正就此部分之陳述應不可採，是被上訴人主張陳敦
    正清償15萬元，係為其自己清償，非為丙○○清償等語，實
    為率斷。(3)又一般人無法理解第三人清償與債務承擔之差異
    ，陳敦正僅了解以後其欠原台中市一信668萬元，至於係因
    債務承擔或是第三人清償而欠，則非陳敦正所能知悉，故難
    以陳敦正個人將其解釋為債務承擔即認債務承擔。
三、兩造就下列事實不爭執，堪信為真，並得採為判決基礎：
(一)、被上訴人丙○○於83年11月間向訴外人羅清江買受門牌號碼
    台中市○○區○○路2段256巷6號15樓之6號房屋及其坐落基
    地，並使羅清江脫離前向保證責任台中市第一信用合作社貸
    款668萬元之債務關係，被上訴人丙○○於83年11月22日書
    立668萬元之借據予台中市一信並由被上訴人甲○○為連帶
    保證人。
(二)、丙○○於86年8月23日將系爭房地轉賣予訴外人陳敦正，陳
    敦正與台中市一信於86年10月13日辦理抵押權權利內容變更
    登記，義務人兼債務人由丙○○變更為陳敦正（參原審卷第
    134頁）。然丙○○並未取回其於83年11月22日為借款人，
    甲○○為連帶保證人之668萬元借據（本院前審卷第72頁背
    面）。
(三)、上訴人於92年10月30日與合作金庫銀行簽定「貸款買賣契約
    」，受讓合作金庫銀行對丙○○等人之債權、擔保物權及其
    他一切從屬權利，並依金融機構合併法第15條第1款及第18
    條第3項之規定，於93年2月6日公告在民眾日報第26版，上
    訴人已合法受讓合作金庫銀行之債權。
(四)、上訴人於93年3月10日致被上訴人丙○○及甲○○之存證信
    函略稱：合作金庫銀行對台端之債權、擔保債權、其他從屬
    權利及已墊付費用，業由上訴人全部受讓，催告被上訴人清
    償5,679,000元及其利息、違約金債務（參原審卷第16頁）
    。
四、至於被上訴人丙○○主張其已將系爭房地出售予陳敦正，並
    由陳敦正與台中市一信簽定契約承擔被上訴人丙○○全部債
    務，並已辦妥抵押權變更登記，義務人及債務人均變更為陳
    敦正，被上訴人丙○○及甲○○已脫離上開借貸關係，上訴
    人不得再請求其清償等語，則為上訴人否認，是本件爭點為
    ：(一)被上訴人是否有確認利益？(二)陳敦正與原台中一信間對
    系爭債務究係約定債務承擔或第三人清償？(三)被上訴人與原
    台中市一信之借貸及保證債務，是否仍存在？經查：
(一)、本件被上訴人是否有確認利益：按確認法律關係之訴，非被
    上訴人有即受確認判決之法律上利益者，不得提起之，民事
    訴訟法第247條第1項前段定有明文。所謂「即受確認判決之
    法律上利益」，須因法律關係之存否不明確，致被上訴人在
    私法上之地位有受侵害之危險，而此項危險得以對於上訴人
    之確認判決除去之者，始為存在，有最高法院著有27年上字
    第316號民事判例可資參照。台中市一信已為合作金庫銀行
    合併，此為眾所週知之事。上訴人中華成長三資產管理股份
    有限公司於92年10月30日與金作金庫銀行簽定「貸款買賣契
    約」，將合作金庫銀行對債務人之債權、擔保物權及其他一
    切從屬權利一併讓與上訴人，並依金融機構合併法第15條第
    1款及第18條第3項之規定，於93年2月6日公告在民眾日報第
    26版，為上訴人所自承，並據提出「債權讓與證明書」、民
    眾日報各一件為證（參原審卷第48、64、65頁），堪信上訴
    人業已受讓原台中市一信對於借款人之債權。次查，系爭房
    地經台中市一信聲請原法院87年度拍定第2480號裁定准予拍
    賣抵押物，並經原法院87年度執字第18312號強制執行事件
    拍賣系爭房地，拍賣所得金額3,119,000元，台中市一信尚
    有5,679,000元及自88年6月23日起之利息、違約金未受清償
    等情，業據本院調卷查明屬實，且為兩造所不爭，本件被上
    訴人就丙○○向人羅清江購買系爭房地後，向原台中市一信
    借款668萬元之債務餘額5,679,000元是否因系爭房地移轉予
    訴外人陳敦正並辦理債務人兼義務人變更登記而不存在，甲
    ○○是否仍應就該借款債務負連帶清償責任，法律關係不明
    確，被上訴人有受追償之危險，是被上訴人有即受確認判決
    之法律上利益甚明。
(二)、次按「第三人與債權人訂立契約承擔債務人之債務者，其債
    務於契約成立時，移轉於該第三人。」、「由第三人就債權
    所為之擔保，除該第三人對於債務之承擔已為承認外，因債
    務之承擔而消滅」，民法第300條、304條第2項分別定有明
    文。經查，被上訴人丙○○於86年8月23日將系爭房地轉賣
　　予陳敦正後，陳敦正向原台中市一信申請貸款時，原台中市
  　一信曾對擔保品即本件房地重新製作「不動產抵押物鑑定表
　　」，並於該表「放款襄理科長意見、單位主管意見」欄記載
  　：「本件因買賣申請權利內容變更（義務人、債務人、保證
    人變更）貸放變更設定金額740萬」、於預定保證人欄記載
    保證人為「凌淑君」等情，亦有「不動產抵押物鑑定表」影
    本一份在原審卷為證（見原審卷第180頁），另陳敦正於86
    年10月13日向台中市中興土地事務所申請變更抵押權設定登
　　記時，所提出之土地登記申請書記載：「(2)申請登記事由：
　  抵押權內容變更登記、他項權利內容變更」、「(3)登記原因
    ：權利內容等變更、義務人兼債務人變更」、「(7)附繳證件
　　：契約書正副本各一份、國民身分證影本一份、原抵押權設
  　定契約書一份、他項權利證明書一份」、「權利人或義務
    人－抵押權人兼債權人：保證責任台中第一信用合作社、義
    務人兼債務人：陳敦正」、「移轉或變更原因：義務人兼債
    務人變更」等語，他項權利變更契約書記載：「權利種類：
    抵押權」、「移轉或變更－原因：義務人兼債務人變更、內
    容：中華民國82年7月16日收件字號第029731號之抵押權設
    定案、變更前義務人兼債務人：丙○○、變更後義務人兼債
    務人：陳敦正」等語，並將原列為義務人兼債務人之被上訴
    人丙○○姓名年籍住所等資料予以刪除，合計刪除37字等情
    ，有土地登記申請書、他項權利變更契約書影本各一份在原
    審卷為證（見原審卷第13、14頁），參以證人陳敦正在原審
    結證稱：「在86間曾向被上訴人購買位於西屯銀座15樓的辦
    公大樓，買了房子後向五權路之台中市第一信用合作社總社
    貸款，當初做生意認識甲○○，他介紹我認識原告（按即被
    上訴人丙○○，下同），但因原告有利息問題，我與原告就
    一起到一信去瞭解，那時原告尚有利息三十幾萬，及本金六
    百六十幾萬未清償，當時承辦人是一位襄理，當時有講說三
    十幾萬元利息折算成十五萬元，但林襄理叫我們寫申請書，
    他說要往上簽報，壹個禮拜後，他說銀行已簽核，我就開了
    三張支票，金額共計十五萬元，每張金額皆為伍萬元，大約
    每三天至五天兌現壹張支票，支票後來都有兌現，後來我把
    證件及對保事宜都交給代書辦理。」、「（問：原告原來欠
    銀行的債務是否全部由你承擔？）是的，因為原來債務六百
    六十幾萬由我概括承受，利息部分則折成十五萬元。」、「
    （問：證人與原告購買房子之後，有無繼續繳納貸款利息？
    ）有，大約繳了二、二期的利息，但在86年12月中時，因為
    我投資的公司出了一點問題，後來就沒有繳納利息，銀行曾
    向我催繳，後來房子被查封且拍賣，我有收到拍賣通知」、
    「（問：當初是簽了哪些貸款文件？）有簽本票、折算成十
    五萬利息的申請書、契約書等。」、「（問：本票金額為多
    少？）大約六百六十幾萬，詳細數字太久了，不記得」、「
    （問：證人如何繳納利息？）一信給我送款單，我再去一信
    繳納，我有在一信開立帳戶以利繳利息，但並沒有資金往來
    ，貸款後一開始我是只繳利息，壹個月四萬多元，沒有繳本
    金」、「（問：你是否知道一信的戶頭名稱是否為原告丙○
    ○？）不是，是我的名字」、「（問：房子拍賣完後，債務
    有無全部清償？）我有接到最後拍定的通知書，債務應該還
    沒有全部清償」等語（見原審卷第185-188頁），證人陳敦
    正證稱內容與前開86年10月13日土地登記申請書、他項權利
    變更契約書記載內容相符，足認陳敦正之證詞可採，本件被
　　上訴人對原台中市一信之債務，其債務人及抵押權設定義務
  　人既均已變更為陳敦正，自足認被上訴人丙○○之借款債務
    ，已由陳敦正承擔，被上訴人丙○○之借款債務、被上訴人
    王宇正之連帶保證債務因陳敦正之承擔而消滅，是本件債務
    承擔係屬免責之債務承擔而非併存之債務承擔至明。
(三)、上訴人辯稱本件係第三人清償，而非債務承擔，此由被上訴
    人向台中地院申請裁定准予拍賣抵押物之聲請狀記載債務人
    為被上訴人丙○○，及被上訴人丙○○之借據原本仍留存在
    原台中市一信、陳敦正並未簽立668萬元之借據可知等語。
    惟按第三人清償，係由債務人以外之第三人清償債務，故第
    三人於清償時應表明債務人為何人，俾資辨別其係就他人之
    債務而為清償，但所謂表明債務人為何人，並非必須第三人
    主動表明，倘債權人向第三人明示債務人之債務並未清償，
    要求第三人代為清償，第三人未予拒絕而為清償，亦應認係
    第三人清償」（最高法院80年度台上字第1189號判決意旨參
    照）。經查，參以前開證人陳敦正證言內容所示，本件被上
    訴人對原台中市一信之借款債務係由陳敦正以債務人之身分
    承擔，而非由陳敦正以第三人身分代被上訴人丙○○清償，
    核與前述第三人清償要件不同。另參以85年間原台中市一信
    因被上訴人丙○○積欠借款668萬元，而向台灣新竹地方法
    院（下稱新竹地院）聲請對被上訴人丙○○、連帶保證人甲
    ○○核發支付命令，經新竹地院於85年6月3日核發85年度促
    字第7200號支付命令確定一節，有上開支付命令及確定證明
    書影本各一份在本院卷為證（見本院卷第122、123頁），足
    認於變更上開抵押權設定登記前，原台中市一信即已對被上
    訴人丙○○取得執行名義，如被上訴人丙○○於出售系爭房
    地後，其債務並未由陳敦正承擔，原台中市一信豈會於87年
    間聲請強制執行陳敦正名義之系爭房地時（詳後述），未一
    併聲請就被上訴人之財產為強制執行。另查，原台中市一信
    於87年6月30日向台中地院聲請裁定准許拍賣抵押物時，其
    聲請狀稱謂欄係記載「相對人：陳敦正」，並經台中地院以
    87年度拍字第2480號裁定准予拍賣抵押物（台中地院裁定上
    記載債務人為陳敦正）等情，業經本院調閱台中地院87年度
    拍字第2480號民事案卷為證，另上開聲請狀雖記載債務人為
    丙○○，然上訴人於87年9月22日向台中地院民事執行處聲
    請強制執行時，其聲請狀則將稱謂欄之債務人已更改為「陳
    敦正」，並於聲請狀記載：「一、請求之金額：(一)新台幣（
    下同）陸佰陸拾捌萬元整，及自民國八十五年七月十九日起
    至清償日止按年息百分之十點二五計算之利息，暨其逾期自
    民國八十五年八月二十日起至清償日止，在六個月以內者，
    並按原利率加付一成，逾期超過六個月以上者，就其超過部
    分，並按原利率加付二成之違約金。．．」、「聲請之理由
    」欄記載「．．(二)聲請人對於債務人陳敦正所欠如上開『請
    求之金額』所載之借款迄未受償，為此狀請　鈞院鑑核，准
    予強制執行，並就拍賣所得之價金優先分配與債權人，．
    ．」等語。嗣經拍定並分配拍得價金後，原台中市一信僅受
    分配2,984,567元，不足額為5,678,000元，即債務人陳敦正
    尚積欠原台中市一信5,678,000元等情，亦經本院調閱台中
    地院87年度執字第18312號拍賣抵押物強制執行民案卷屬實
    ，足認本件並非第三人清償至明。至於原台中市一信於陳敦
    正承擔被上訴人丙○○之上開債務時，何以未依銀行業者通
    常之處理作業方式，即撥貸予陳敦正及償還原抵押物所擔保
    現欠，及未將被上訴人丙○○之借據原本返還予被上訴人丙
    ○○，事屬原台中市一信內部作業是否有疏漏問題，參以前
    述，原台中市一信既於87年間就上開668萬元之欠款，以陳
    敦正為債務人聲請法院就陳敦正提供為擔保品之系爭房地為
    強制執行，已堪認陳敦正為本件借款之債務人，自難因原台
    中市一信上開內部作業程序未臻完善而將其不利益歸於被上
    訴人丙○○、王宇正，是上訴人以前詞抗辯本件被上訴人丙
    ○○為債務人、王宇正為連帶保證人，陳敦正僅係代為清償
    之第三人及抵押債務人等語，自無可取。
五、綜上所述，本件債務之原債務人即被上訴人丙○○、王宇正
    ，因債務人兼義務人變更為陳敦正，已非債務人及連帶保證
    人，既如前述。從而，被上訴人丙○○主張其與上訴人間上
    開借款債務關係、及被上訴人甲○○與上訴人間上開連帶保
    證債務關係不存在，並請求判決確認之，即屬有據，應予准
    許。原審因而為被上訴人勝訴判決，核無不合。上訴論旨指
    摘原判決不當，求予廢棄改判，為無理由，應予駁回。
六、本件事證已臻明確，兩造其餘攻擊防禦方法及舉證，經審核
    後認對本件判決結果不生影響，不予一一論述，併予明。
據上論結，本件上訴為無理由，依民事訴訟法第449條第1項、第
78條，判決如主文。
中　　華　　民　　國　　96　　年　　9 　　月　　5 　　日
　　              民事第六庭    審判長法　官  袁再興
                                      法　官  盧江陽
                                      法　官  陳賢慧
以上正本係照原本作成。
如對本判決上訴，須於收受判決送達後20日內向本院提出上訴書
狀，其未表明上訴理由者，應於提出上訴後20日內向本院提出上
訴理由書（須按他造人數附具繕本）。
上訴時應提出委任律師為訴訟代理人之委任狀。具有民事訴訟法
第466條之1第1項但書或第2項之情形為訴訟代理人者，另應附具
律師及格證書及釋明委任人與受任人有該條項所定關係之釋明文
書影本。
                                      書記官  金珍華
中　　華　　民　　國　　96　　年　　9 　　月　　5 　　日
                                                      Ｍ
